【裁判字號】    96,易,3699
【裁判日期】    970122
【裁判案由】    詐欺
【裁判全文】
臺灣高雄地方法院刑事判決              96年度易字第3699號
公  訴  人  臺灣高雄地方法院檢察署檢察官
被      告  丁○○
上列被告因詐欺案件，經檢察官提起公訴（96年度偵字第26168號
），本院判決如下：
    主  文
丁○○幫助意圖為自己不法之所有，以詐術使人將本人之物交付
，處有期徒刑參月，如易科罰金，以銀元參佰元（即新臺幣玖佰
元）折算壹日；減為有期徒刑壹月又拾伍日，如易科罰金，以銀
元參佰元（即新臺幣玖佰元）折算壹日。
    事  實
一、丁○○雖預見將自己之帳戶提供他人使用，可能幫助他人從
    事財產犯罪，猶基於幫助他人詐欺取財之未必故意，於民國
    94年8 月15日至同年9 月8 日間某日，在某不詳地點，將前
    夫甲○○甫於同年8 月15日換領，並旋交予丁○○保管之鳳
    山三民路郵局、帳號00000000000000號帳戶（下稱上開甲○○帳戶）之印鑑章、存摺、提款卡及密碼等物，擅自提供予
    某真實姓名、年籍不詳之成年人使用。該人於取得上開甲○○帳戶之印鑑章、存摺、提款卡及密碼等物品後，乃基於為
    自己不法所有之意圖，於同年9 月8 日去電丙○○，佯稱：
    已抽中獎金新臺幣（下同）99萬元，惟須即繳納9,518 元稅
    款入特定帳戶，始得保留該中獎資格云云，致丙○○陷於錯
    誤，旋於同日10時58分許，將9,518 元匯入行騙者所指定之
    上開甲○○帳戶。嗣丙○○事後發覺受騙而向警方報案，始
    循線查悉上情。
二、案經高雄縣政府警察局移請高雄地方法院檢察署檢察官偵查
    起訴。
    理  由
壹、證據能力方面
    證人即被害人丙○○、證人甲○○於警詢中所為之陳述，均
    經檢察官及被告丁○○同意作為證據使用。本院審酌卷內並
    無事證顯示各該陳述之作成時、地與周遭環境，有何致令陳
    述內容虛偽、偏頗之狀況後，也認為適當，依刑事訴訟法第
    159 條之5 第1 項之規定，為傳聞法則之例外，應有證據能
    力。
貳、實體方面
一、訊據被告丁○○就其與甲○○原係配偶關係，且上開甲○○
    帳戶自申辦伊始即由其保管、使用等情固均不諱言，惟矢口
    否認有何幫助詐欺取財之犯行，並辯稱：甲○○帳戶之印鑑
    章、存摺、提款卡及密碼等物，是前夫甲○○交予我用以提
    領每月2,800 元之幼兒單親補助款項使用，我為了使用上方
    便，一直都將該帳戶之印鑑章等物品放置在機車置物箱內，
    迄約於94年9 月10日間發現該等物品全數遭竊後，也立即通
    知甲○○辦理掛失手續，我並未擅將上開甲○○帳戶之印鑑
    章等物品提供予他人使用，更無幫助詐欺取財之犯意云云。
    經查：
(一)被害人丙○○於94年9 月8 日間，因遭他人以已抽中獎項，
    惟須繳納稅款俾保留中獎資格為由詐騙而陷於錯誤，致匯款
    9,518 元入上開甲○○帳戶，並旋遭提取一空；又被告與甲○○原係配偶關係，且上開甲○○帳戶自申辦伊始，即由被
    告加以保管、使用等情，為被告所不爭執，並經證人即被害
    人丙○○於警詢中就遭他人詐欺取財一節證述綦詳，復核與
    證人甲○○迭於警詢、本院審理中所證述其申辦之鳳山三民
    路郵局帳戶（指上開甲○○帳戶），自始均由被告保管、使
    用等語，相互吻合；此外，並有自動櫃員機交易明細單、上
    開帳戶開戶資料及客戶歷史交易清單各1 份在卷足稽，自堪
    認定。
(二)被告雖以其並未將供作提領每月2,800 元幼兒單親補助款項
    使用之甲○○帳戶，擅自交予他人，該帳戶之印鑑章等物品
    ，乃係出於隨手取用之便利考量，方固定放置在機車置物箱
    內併遭竊走等語置辯。惟查：
  1.姑不論被告關於其僅係出於隨手取用便利之考量，即將所保
    管上開甲○○帳戶之印鑑章、存摺、提款卡及密碼等物，一
    併固定放置在機車置物箱內等所辯，已顯然悖於常情。進而
    細繹上開甲○○帳戶之客戶歷史交易清單所顯示：92年5 月
    至12月間，固按月有2,800 元之幼兒單親補助款（標記為委
    發款項）匯入上開帳戶內，惟其後再無類似之匯入款項紀錄
    ，且該帳戶於93年1 月6 日經提領8,400 元後之1 年7 月餘
    期間，除曾乙次撥入金額為1 元之利息外，並無其他提、存
    、匯款交易紀錄，而帳戶內之結存金額，也僅為5 至6 元不
    等各節；再佐諸證人甲○○於本院審理中證稱：我約於92或
    93年間因案入監服刑後，幼兒之親權即改歸由被告加以行使
    ，是故每月2,800 元之幼兒單親補助款也直接撥入被告帳戶
    ，不能也毋庸再經由我的帳戶提取等語明確，足見上開甲○○帳戶在遭他人於94年9 月間執以行騙使用前之1 年7 月餘
    期間，不僅未有任何一筆幼兒單親補助款先行匯入再經提取
    ，毋寧更係處於未為使用之狀態，益徵被告前開所辯，要屬
    子虛。
  2.郵局帳戶存摺、提款卡之使用，具有相當之專屬性、私密性
    ，衡情，如非帳戶保管權人有意交付並容任使用，他人焉有
    擅用非自己所有帳戶予以匯提款項之理？另自行詐者之角度
    審酌，渠等既知以他人之帳戶掩飾犯行，當亦明瞭社會上一
    般正常之人如遇所保管帳戶印鑑章、存摺、提款卡（甚且連
    同密碼一竊）失竊情事，為防止竊得者擅領存款或擅用帳戶
    ，必旋於發現後立即向郵局辦理掛失，在此情形下，若猶然
    以各該竊得帳戶作為指示被害人匯入款項之犯罪工具，即有
    可能無法提領犯罪所得，致渠等大費周章從事之犯行成空，
    是以行詐者若非確信該帳戶所有人不會辦理掛失，不至於以
    該帳戶從事於財產犯罪，而該等確信與把握，在該帳戶乃係
    竊得，而非出於保管權人有意交付並容任使用之情形，實斷
    無發生可能，是故上開甲○○帳戶之印鑑章、存摺、提款卡
    及密碼等物，確係被告擅自提供予行詐者而容任行詐者使用
    ，已可堪認明。
  3.現今一般人前往金融機構申請帳戶使用並非難事，如非供作
    不法使用，應無不以自己名義申請，而另向他人央求提供之
    必要，況邇來各式各樣之詐欺取財犯罪類型層出不窮，該等
    犯罪多係利用他人之帳戶以躲避警方追查，並迭經媒體廣為
    披載、報導，此應為常人本於一般認知能力所能知悉，被告
    既係心智健全之成年人，自當無不知之理，其竟將自己保管
    之謝昆霖帳戶提供予他人，足認其對於該帳戶遭用於詐欺取
    財使用有所預見，且亦無違其本意，其相關所辯，係屬卸責
    之詞，不足採信。
(三)綜上，本案事證明確，被告之犯行堪以認定。
三、查被告行為後，如附表所示之相關法律均業經變更，並俱於
    95年7 月1 日施行，玆經比較結果，裁判時法並未較為有利
    ，從而依刑法第2 條第1 項規定，自應適用各該行為時法，
    亦即修正前法；至刑法第30條部分雖亦有文字修正，惟不涉
    罪刑實質內容之變更，另同日施行之刑法施行法第1 條之1
    ，僅係規範如何將刑法分則罰金刑之單位由「銀元」轉換為
    「新臺幣」，未就各該分則之實際內涵加以變更，自均不生
    新舊法比較之問題，而應直接適用裁判時法，俱合先敘明。
    又查該取得、持用上開甲○○帳戶之人，意圖為自己不法之
    所有，向被害人施用詐術，並致使被害人因陷於錯誤而匯付
    款項入上開甲○○帳戶，所為係犯刑法第339 條第1 項之詐
    欺取財罪。惟被告單純將所保管之帳戶提供予他人使用之行
    為，並不能逕與向被害人施以欺罔之詐術行為等視，且亦無
    證據證明被告有參與詐欺取財犯行之構成要件行為，是被告
    所為僅係對於他人遂行之詐欺取財犯行，資以助力，核其所
    為，係犯刑法第339 條第1 項、刑法第30條第1 項前段之詐
    欺取財罪幫助犯，爰依刑法第30條第2 項之規定，減輕其刑
    。
四、本院審酌被告提供帳戶幫助他人遂行財產犯罪，致使真正犯
    罪者難以被查獲，助長社會犯罪風氣，行為確實可議，且其
    於偵審程序中飾詞狡辯，也足信其毫無悔意，犯後態度顯然
    不佳，另並斟酌丙○○所受損害之程度等一切情狀，爰量處
    如主文所示之刑，並諭知易科罰金之折算標準。又被告之犯
    罪時點在96年4 月24日以前，且合於中華民國九十六年罪犯
    減刑條例所定之減刑條件，爰依該條例減其宣告刑二分之一
    ，並諭知易科罰金之折算標準。
五、末臺灣高雄地方法院檢察署檢察官固前於95年3 月28日，以
    94年度偵字第28870 號就「被告於不詳時、地，將自己所申
    設之鳳山三民路郵局、帳號0000000 號帳戶之印鑑章、存摺
    、提款卡及密碼等物，擅自提供予行騙者，而由行騙者於94
    年6 月6 日執向他人詐欺取財使用」之幫助詐欺犯行（下稱
    前案），為不起訴處分。惟該不起訴處分之效力，原僅限於
    事實上同一之案件，而不及於連續犯或牽連犯等法律上同一
    案件在內，蓋偵查中不生偵查不可分之問題，已經不起訴處
    分與其他未經不起訴部分，並不生全部與一部之關係（最高
    法院83年度台上字第3449號判決意旨參照），本院玆再經核
    被告於本案所交付之上開甲○○帳戶印鑑章、存摺、提款卡
    及密碼等物，乃係甲○○甫於94年8 月15日換領後旋交予被
    告保管者，而在時間點上顯然「後」於前案被害人遭詐欺取
    財之匯款時點，是以被告交付自己所申設之鳳山三民路郵局
    帳戶之時點，核與其將上開甲○○帳戶交付予他人之時點，
    也顯然迥異，併予指明。
據上論結，應依刑事訴訟法第299 條第1 項前段、刑法第339 條
第1 項、第30條第1 項前段、第2 項、第2 條第1 項前段，修正
前刑法第41條第1 項前段，刑法施行法第1 條之1 ，修正前罰金
罰鍰提高標準條例第2 條（現已刪除），中華民國九十六年罪犯
減刑條例第2 條第1 項第3 款、第7 條，判決如主文。
本案經檢察官乙○○到庭執行職務。
中    華    民    國    97    年    1     月    22    日
                  刑事第十四庭 審判長法  官   陳玉聰
                                     法  官   楊淑珍
                                     法  官   莊珮吟
以上正本證明與原本無異。
如不服本判決應於收受本判決後10日內向本院提出上訴書狀，並
應敘述具體理由，如未敘述上訴理由者，應於上訴期間屆滿後20
日內補提理由書狀於本院（均須按他造當事人之人數附繕本）「
切勿逕送上級法院」。
中    華    民    國    97    年    1     月    22    日
                                     書記官   黃園芳
╔═══════════════════════════════════════════════╗
║附表：                                                                                        ║
╟──────┬─────────────┬─────────────┬───────┬────╢
║相關變更條文│行為時法（下稱舊法）之內容│裁判時法（下稱新法）之內容│比  較  理  由│備    註║
╟──────┼─────────────┼─────────────┼───────┼────╢
║【罰金行之下│罰金：（銀元）1 元以上。  │罰金：新臺幣1000元以上，以│罰金刑之下限，│舊法下限║
║限與加、減】│                          │百元計算。                │由銀元10元（前│刑較低，║
║刑法第33條第│                          │                          │經提高10倍）即│較為有利║
║5 款        │                          │                          │新臺幣30元，提│        ║
║            │                          │                          │高為新臺幣1000│        ║
║            │                          │                          │元；且加（減）│        ║
║            │                          │                          │之最低數額，亦│        ║
║            │                          │                          │由銀元1 元即新│        ║
║            │                          │                          │臺幣3 元，提高│        ║
║            │                          │                          │為新臺幣100 元│        ║
╟──────┼─────────────┼─────────────┼───────┼────╢
║【易科罰金折│犯最重本刑為5 年以下有期徒│犯最重本刑為5 年以下有期徒│易科罰金折算標│舊法有利║
║算標準變更】│刑以下之刑之罪，而受6 個月│刑以下之刑之罪，而受6 個月│準由銀元300 元│        ║
║修正前刑法第│以下有期徒刑或拘役之宣告…│以下有期徒刑或拘役之宣告者│即新臺幣900 元│        ║
║41條第1 項前│得以（銀元，下同）1 元以上│，得以新臺幣1000元、2000元│，提高為以新臺│        ║
║段、修正前罰│3 元以下折算1 日，易科罰金│或3000元折算1 日，易科罰金│幣1000元、2000│        ║
║金罰鍰提高標│。依刑法第41條易科罰金…就│。                        │元或3000元折算│        ║
║準條例第2 條│其原定數額提高為100 倍折算│                          │1 日。        │        ║
║→現行刑法第│1 日；法律所定罰金數額未依│                          │              │        ║
║41條第1 項前│本條例提高倍數，或其處罰法│                          │              │        ║
║段          │條無罰金刑之規定者，亦同。│                          │              │        ║
╠══╤═══╧═════════════╧═════════════╧═══════╧════╣
║結果│1.論罪科刑方面：玆比較結果，以舊法罰金刑之最低度刑較低，較為有利。                      ║
║    │2.易刑規定方面（尚無須與論罪科刑規定整體適用）：舊法之易科罰金折算標準較低，較為有利。  ║
╚══╧════════════════════════════════════════════╝
◎附錄本案所犯法條：
《刑法第339 條第1 項》
意圖為自己或第三人不法之所有，以詐術使人將本人或第三人之
物交付者，處5 年以下有期徒刑、拘役或科或併科1,000 元以下
罰金。
《刑法施行法第1 條之1 》
中華民國94年1 月7 日刑法修正施行後，刑法分則編所定罰金之
貨幣單位為新臺幣。
94年1 月7 日刑法修正時，刑法分則編未修正之條文定有罰金者
，自94年1 月7 日刑法修正施行後，就其所定數額提高為30倍。
但72年6 月26日至94年1 月7 日新增或修正之條文，就其所定數
額提高為3 倍。


司法院資訊處製作；財團法人民間司法改革基金會備份。
